臺灣桃園地方法院民事簡易判決
110年度壢簡字第828號
原      告  摩根聯邦資產管理股份有限公司

法定代理人  李文明  
訴訟代理人  李文陽  
被      告  𡩋娟娟即𡩋曉娟

            羅澤錢  
            𡩋浩然  
            𡩋心瑜  
兼  上三人
訴訟代理人  羅穎綺  
上列當事人間請求撤銷遺產分割登記等事件，本院於民國111年3
月21日言詞辯論終結，判決如下：
    主  文
原告之訴駁回。
訴訟費用由原告負擔  
    事實及理由
一、原告主張：被告𡩋娟娟前向訴外人聯邦商業銀行股份有限公
    司（下稱聯邦商業銀行）申請現金卡使用，共積欠本金新臺
    幣（下同）82,360元及利息未清償，嗣經本院以95年度執字
    第11727號強制執行事件執行未果後，核發債權憑證予聯邦
    銀行，繼聯邦商業銀行再將上開債權讓與原告，迄至民國11
    0年6月22日止，被告𡩋娟娟已積欠原告本息共318,648元。
    又被告之被繼承人𡩋全國於107年1月28日死亡，並遺有如附
    表所示之遺產（下合稱系爭遺產），而被告均為𡩋全國之繼
    承人，且均未為拋棄繼承之意思表示，依法原應由被告共同
    繼承系爭遺產中如附表編號1所示之房屋（下稱系爭房屋）
    ；詎被告𡩋娟娟為規避原告求償，竟與其餘被告協議將系爭
    房屋無償移轉予被告羅穎綺，並完成分割繼承登記，致其名
    下已無其他財產足以清償積欠原告之債務，顯然有害於原告
    之債權。為此，爰依民法第244條第1、4項之規定，提起本
    件訴訟等語，並聲明：㈠被告就系爭房屋於107年10月17日所
    為遺產分割協議之債權行為，及於107年10月23日所為分割
    繼承登記之物權行為，均應予撤銷；㈡被告羅穎綺應將系爭
    房屋於107年10月23日以分割繼承為原因所為之所有權移轉
    登記，予以塗銷。
二、被告則以：被繼承人𡩋全國生前均由被告𡩋娟娟之姐妹照顧
    ，被告𡩋娟娟對於家中鮮少貢獻，且𡩋全國生前已留有遺囑
    將系爭房屋分配予被告羅穎綺，自應尊重被繼承人生前意願
    ，及繼承人依彼此貢獻程度所為之協議，難與無償行為等視
    之，是原告如主張被告間所為遺產分割協議係為規避原告求
    償，應就此負舉證之責等語，資為抗辯，並聲明：如主文第
    1項所示。
三、兩造不爭執之事實（參見本院卷第189頁背面至第190頁）：
  ㈠被告𡩋娟娟前向聯邦商業銀行申請現金卡使用，共積欠82,36
    0元及利息，此債權已取得本院95年度執字第11727號債權憑
    證，嗣聯邦商業銀行已將上開債權讓與原告（參見本院卷第
    7至9頁）。
  ㈡被告之被繼承人𡩋全國已於107年1月28日死亡，並留有如附
    表編號1至6所示之遺產（即系爭遺產），且被告均未拋棄繼
    承（參見本院卷第11至20頁、第56、57頁、第84至88頁）。
  ㈢系爭遺產中如附表編號1所示之房屋（即系爭房屋），經被告
    於107年10月17日協議由被告羅穎綺取得，並於107年10月23
    日辦理分割繼承登記完畢（參見本院卷第33至55頁）。
  ㈣被告𡩋娟娟已向本院聲請更生，案號為111年度消債更字第37
    號，目前本院尚未裁定。
四、兩造於本院111年3月21日言詞辯論期日，協議簡化本件爭點
    如下（參見本院卷第190頁）：
  ㈠被告就系爭房屋所為遺產分割協議之債權行為，及分割繼承
    登記之物權行為，是否為無償行為，且有害及原告之債權？
  ㈡原告依民法第244條第1、4項之規定，請求撤銷被告間就系爭
    房屋所為遺產分割協議之債權行為，及分割繼承登記之物權
    行為，並請求被告羅穎綺塗銷分割繼承登記，有無理由？
五、本院之判斷：
  ㈠被告就系爭房屋所為遺產分割協議之債權行為，及分割繼承
    登記之物權行為，是否為無償行為，且有害及原告之債權？
    ⒈按債務人所為之無償行為，有害及債權者，債權人得聲請
      法院撤銷之；債權人依前項規定聲請法院撤銷時，得並聲
      請命受益人或轉得人回復原狀。但轉得人於轉得時不知有
      撤銷原因者，不在此限，民法第244條第1、4項分別定有
      明文。又繼承權固為具有人格法益之一身專屬權利，惟於
      繼承人未拋棄繼承，而本於繼承與其他繼承人對於遺產全
      部為公同共有時，該公同共有權已失其人格法益性質，而
      為財產上之權利。從而，繼承人間之遺產分割協議，係公
      同共有人間就公同共有物所為之處分行為，倘全部遺產協
      議分割歸由其他繼承人取得，對未分割取得遺產之該繼承
      人而言，形式上係無償行為，若害及債權人之債權實現，
      債權人應得提起民法第244條第1項之撤銷訴訟，至債權人
      之請求有無理由，應於具體個案中調查審認是否符合該規
      定之要件（臺灣高等法院暨所屬法院105年度法律座談會
      民事類提案第6、7號研討結果）。亦即債權人得否訴請撤
      銷債務人與其他繼承人間所為之遺產分割協議，及塗銷遺
      產分割繼承登記行為，仍應以債務人與其他繼承人間有無
      互為對價關係之給付，及是否害及債權人之債權等節判斷
      ，以定得否訴請撤銷。而就某一法律行為屬有償、無償之
      定性，當以當事人之真意及實質內涵定之，不應僅以外觀
      認定。
    ⒉本件原告固主張被告間協議由被告羅穎綺取得系爭房屋，
      致被告𡩋娟娟未依法繼承取得系爭房屋應有部分，屬無償
      行為且有害於原告之債權等語。惟衡諸一般常情，繼承人
      於分割遺產時，往往合併考量被繼承人生前意願、繼承人
      對被繼承人之貢獻（有無扶養之事實）、家族成員間感情
      、被繼承人生前已分配予各繼承人之財產（贈與之歸扣）
      、承擔祭祀義務，及子女依自身經濟能力負擔被繼承人配
      偶扶養義務輕重等諸多因素，始能達成遺產分割協議。而
      參諸被告𡩋娟娟自95年間起即積欠本件債務迄未償還，並
      已向本院聲請更生（參見本院卷第130、181頁），且自10
      5年起至今均無任何收入，名下亦無任何財產，有被告𡩋
      娟娟之稅務電子閘門財產所得調件明細表在卷可稽（附於
      個資卷），顯見其已長期無固定薪資或其他收入，尚難認
      被告𡩋娟娟有何負擔定期供養被繼承人𡩋全國之能力。是
      被告辯以𡩋全國生前係由被告𡩋娟娟外之其他繼承人照顧
      ，被告𡩋娟娟對家中鮮少貢獻等語，已非全然無據。
　  ⒊又徵諸被告羅澤錢、𡩋浩然及𡩋心瑜均非聯邦商業銀行或
      原告之債務人，然前開被告亦均未繼承系爭房屋應有部分
      ，倘被告間所為之遺產分割協議，僅係為損害原告對於被
      告𡩋娟娟之債權，則被告羅澤錢、𡩋浩然、𡩋心瑜殊無一
      併放棄繼承系爭房屋權利之理，遑論被告就被繼承人𡩋全
      國所遺如附表編號2至4所示之土地，迄未辦理分割繼承登
      記，若被告確有意損害原告之債權，何不將前揭土地併同
      協議分割予被告𡩋娟娟外之其餘被告並辦妥繼承登記，均
      足徵被告間所為之遺產分割協議，要難遽認係故意以無償
      方式詐害原告對於被告𡩋娟娟之債權為目的。復觀諸被告
      所提出被繼承人𡩋全國生前與被告羅澤錢所共同書立之遺
      囑，除記載渠等之個人之生平外，亦記載渠等所有含系爭
      房屋在內相關不動產之分配，而系爭房屋確係欲分歸予被
      告羅穎綺所有等情（參見本院卷第94頁），亦足證被告辯
      稱被繼承人𡩋全國生前意願係將系爭房屋分配予被告羅穎
      綺等語，核屬非虛。是本院斟酌上開各節，因認被告間關
      於系爭房屋之遺產分割協議，實質上係包含被繼承人𡩋全
      國之生前意願、被告間履行子女扶養照護義務之程度等節
      綜合考量後之協議結果，尚難逕認屬無償行為；此外，原
      告就此主張被告間為無償行為乙節，亦未舉證以實其說，
      應認其主張尚屬乏據，即難認為有利原告之認定。
  ㈡原告依民法第244條第1、4項之規定，請求撤銷被告間就系爭
    房屋所為遺產分割協議之債權行為，及分割繼承登記之物權
    行為，並請求被告羅穎綺塗銷分割繼承登記，有無理由？
　  ⒈被告就系爭房屋所為遺產分割協議之債權行為，及分割繼
      承登記之物權行為，並非無償行為，且非以詐害原告對於
      被告𡩋娟娟之債權為目的，已如本院前所認定，是原告依
      民法第244條第1、4項之規定，請求撤銷被告間就系爭房
      屋所為遺產分割協議之債權行為，及分割繼承登記之物權
      行為，並請求被告羅穎綺塗銷分割繼承登記，已難認為有
      據。
　  ⒉況民法第244條所定撤銷權之立法目的，在於保全債務人原
      有之債務清償能力，而非使債務人增加其清償能力，故債
      權人應以債務人個人之財產為其信賴基礎，其對債務人之
      被繼承人之期待，即難認有保護之必要。而依前揭如兩造
      不爭執之事實㈠所載之債權憑證可知，被告𡩋娟娟自94年9
      月6日起即應給付本件債權利息，可見被告𡩋娟娟於被繼
      承人𡩋全國尚未死亡時，即已積欠聯邦商業銀行款項，而
      聯邦商業銀行所評估者應為被告𡩋娟娟自身之資力，而未
      就其將來未必獲致之遺產予以衡估，當認聯邦商業銀行就
      被告𡩋娟娟因繼承被繼承人𡩋全國遺產所取得之財產權利
      ，尚無受償之期待可能性，自難認原告為確保本件債權而
      行使撤銷訴權，有何值得保護之必要，益徵原告本件請求
      尚難認為可採。
六、綜上所述，原告既無法舉證被告間就系爭房屋所為之遺產分
    割協議為無償行為，則原告復依民法第244條第1、4項規定
    ，請求撤銷被告間就系爭房屋所為遺產分割協議之債權行為
    ，及分割繼承登記之物權行為，並請求被告羅穎綺塗銷分割
    繼承登記，為無理由，均應予駁回。
七、本件事證已臻明確，原告其餘陳述及所提證據，經斟酌後認
    與判決結果不生影響，爰不一一論列，併此敘明。
八、訴訟費用負擔之依據：民事訴訟法第78條。
中　　華　　民　　國　　111 　年　　3 　　月　　31　　日
                  中壢簡易庭      法  官 陳振嘉　　　　
                  　　　　　
以上正本係照原本作成。
如不服本判決，應於送達後20日內，向本院提出上訴狀並表明上
訴理由，如於本判決宣示後送達前提起上訴者，應於判決送達後
20日內補提上訴理由書（須附繕本）。
如委任律師提起上訴者，應一併繳納上訴審裁判費。
書記官  郭玉芬
中　　華　　民　　國　　111 　年　　4 　　月　　6 　　日

附表：被繼承人𡩋全國之遺產　　　
編號          遺產名稱 權利範圍或數量 １ 桃園市○○區○○段00○號建物（門牌號碼：桃園市○○區○○○○街0巷00號） 全部 ２ 雲林縣○○市○○○段○○○○段00○00地號土地 與他人公同共有全部 ３ 雲林縣○○市○○○段○○○○段00○00地號土地 與他人公同共有6/240 ４ 雲林縣○○市○○○段○○○○段00○00地號土地 與他人公同共有全部 ５ 中華郵政帳戶（帳號000000-0000000-0號）存款 新臺幣3,987元 ６ 車牌號碼000-000號機車 1部